最高法院刑事判決　　　　　　　　　 111年度台上字第3965號
上　訴　人　吳孟昵
選任辯護人　洪宇謙律師
上列上訴人因加重詐欺案件，不服臺灣高等法院中華民國111 年
5 月17日第二審判決（111年度上訴字第237號，起訴案號：臺灣
新北地方檢察署109 年度偵字第39104 、34597 號），提起上訴
，本院判決如下：
    主  文
上訴駁回。
吳孟昵緩刑叁年。緩刑期間付保護管束，並應於緩刑期間內接受
法治教育課程陸場次。
    理  由
一、本件原判決認定：上訴人吳孟昵於民國109年6月初經通訊軟
    體「臉書」徵才廣告所留暱稱「Ms Lin」之人介紹加入「長
    宏KT」之招募，「長宏KT」即告知工作內容為提供本人金融
    帳戶供匯入款項，並須依指示領取帳戶內之款項交予指定之
    人。上訴人可預見詐騙集團多係利用他人金融機構帳戶，使
    被害民眾將受騙款項匯入各該帳戶，再由車手持金融卡或臨
    櫃提領帳戶內不明款項，以迂迴且隱密方式交付款項予後手
    ，此與正常資金提領模式相異，極有可能係詐騙集團收取犯
    罪所得之手法，且可免於集團成員身分曝光，而規避檢警查
    緝，並掩飾詐騙所得之實際去向，製造金流斷點，竟為能賺
    取報酬，基於參與犯罪組織亦不違反其本意之不確定故意，
    與「Ms Lin」、「長宏KT」所共同組成具有持續性、牟利性
    之有結構性詐騙集團組織，擔任取款車手，負責提領該集團
    向被害人詐欺所得款項工作，並將之轉交予集團其他成員，
    而製造金流斷點以隱匿詐欺所得之實際去向。其等共同意圖
    為自己不法之所有，基於三人以上共同詐欺取財及洗錢亦不
    違反其本意之不確定故意犯意聯絡，先由上訴人於109年6月
    間某日，將其所申辦之遠東國際商業銀行帳號000000000000
    000000號帳戶（下稱遠東商銀帳戶）、臺灣中小企業銀行帳
    號000000000000000 號帳戶（下稱臺灣企銀帳戶）之資料提
    供予「Ms Lin」。嗣該詐欺集團成員依附表所示時間、方式
    對丙○○、乙○○施用詐術，致其等陷於錯誤分別依所載匯
    款至上開帳戶，上訴人隨即依「長宏KT」之指示提領該等款
    項並交與指定之人，以此方式製造金流之斷點，致無從追查
    前揭犯罪所得之去向，而掩飾或隱匿該犯罪所得，並獲得共
    計新臺幣（下同）1萬8千元之報酬等情。係依憑上訴人於第
    一審及原審之自白認罪，佐以卷附上訴人所申辦遠東商銀及
    臺灣企銀帳戶之開戶資料及交易明細、附表證據欄位所列各
    項證據，暨扣案iPHONE手機等相關證據資料，予以綜合判斷
    ，應認上訴人任意性自白與事實相符，足以採信，為其所憑
    之證據及理由。
二、原判決以本件事證明確，上訴人有上開三人以上共同詐欺取
    財、洗錢、參與犯罪組織之犯行，堪以認定，核其所為如附
    表編號1 部分，係犯組織犯罪防制條例第3條第1項後段之參
    與犯罪組織罪、刑法第339條之4第1項第2款之三人以上共同
    詐欺取財罪、洗錢防制法第14條第1項之洗錢罪；附表編號2
    部分係犯刑法第339條之4第1項第2款之三人以上共同詐欺取
    財罪、洗錢防制法第14條第1 項之一般洗錢罪，並說明：僅
    就上訴人首次（即附表編號1 ）參與詐欺取財犯行，論以參
    與犯罪組織罪；其餘犯行（即附表編號2 部分）則基於禁止
    雙重評價原則，不再重複論以該罪。公訴意旨就附表編號 1
    部分雖漏未論參與犯罪組織犯行，然為起訴效力所及，自得
    併予審理。又上訴人與集團成員就上開犯行，彼此間有犯意
    聯絡、行為分擔，應論以共同正犯。上開2 犯行其皆係一行
    為觸犯數罪名之想像競合犯，各應依刑法第55條規定，分別
    從一重之三人以上共同詐欺取財罪處斷，上訴人所犯2 罪，
    犯意各別，行為有異，應分論併罰。另以上訴人正值青壯，
    竟不思循正當途徑憑己力賺取財物，而參與詐欺集團並擔任
    車手工作，藉此牟取不法利益，所為危害社會秩序，難認有
    科以最低刑度仍嫌過苛而有情輕法重之情形，無依刑法第59
    條之規定酌減其刑。經核第一審判決就附表編號1 所示部分
    犯行漏未論以參與犯罪組織罪，附表編號2 部分漏未論述不
    構成該罪，容有違誤。且上訴人於原審審理時已賠償部分被
    害人（即附表編號1所示丙○○8萬元），第一審未及審酌上
    情，其量刑之諭知亦有未洽。上訴人提起上訴主張量刑過重
    ，為有理由。因而撤銷第一審之科刑判決，並具體審酌上訴
    人始終自白犯罪及刑法第57條所列事項等一切情狀，就所犯
    2 罪分別量處有期徒刑1年1月、1年6月，定其應執行刑有期
    徒刑1 年7月，復說明扣案iPHONE手機1支（含SIM卡1張）為
    上訴人所有供集團成員聯繫所用，依刑法第38條第2 項前段
    宣告沒收。至於其犯罪所得1萬8千元，因已賠償丙○○18萬
    元，倘仍予沒收有過苛之虞，乃不予宣告沒收或追徵。其認
    事、用法及量刑、沒收，經核於法尚無違誤。
三、上訴意旨略以：上訴人有誠意與告訴人乙○○（附表編號 2
    ）和解，然因無法聯繫乙○○，且已備妥和解金，足見其顯
    有悔悟之心並積極尋求和解，檢察官於原審亦認同上訴人有
    悔意。上訴人並已於原判決宣判後之111年6月16日與乙○○
    達成和解。原判決未予詳查，逕稱上訴人未與乙○○達成和
    解，而為本件量刑，其量刑基礎顯有錯誤，又未審酌上訴人
    積極尋求與乙○○和解，且事後已達成和解，及其係因照顧
    罹患白血病之未成年人，無法外出工作，迫於經濟壓力，受
    詐騙集團所騙，誤以為是進行比特幣投資等情，逕認定其無
    刑法第59條適用，亦未考量上開情形是否足認以暫不執行刑
    罰為當，而為緩刑之宣告，有違罪刑相當原則而有判決不備
    理由、適用法則不當之違法等語。
四、惟查：
㈠、刑之量定，係實體法上賦予法院得依職權自由裁量之事項，
    苟已以行為人之責任為基礎，並斟酌刑法第57條各款所列情
    狀，在法定刑度內，酌量科刑，無偏執一端，致明顯失出失
    入情形，即不得任意指摘為違法，以為第三審上訴之理由。
    原判決已綜合審酌刑法第57條科刑等一切情狀，並說明所犯
    一般洗錢部分於偵審曾自白，併為量刑之審酌等旨，在罪責
    原則下適正行使其量刑之裁量權，而為所示各罪刑之量定，
    並定應執行刑有期徒刑1年7月，核其量定之刑罰，已兼顧相
    關有利與不利之科刑資料，所定之執行刑非以累加方式，亦
    給予適度之恤刑，客觀上並未逾越法定刑度或範圍，核無濫
    用裁量權限之情形存在。
㈡、刑法第59條之適用，必其犯罪之情狀，在客觀上足以引起一
    般同情，認為即予宣告法定最低度刑期尤嫌過重者，始有適
    用餘地；而刑法第74條之緩刑，旨在獎勵自新，須有認為以
    暫不執行刑罰為適當者，始得為緩刑之宣告。且適用刑法第
    59條酌減其刑與否，係屬事實審法院得依職權自由裁量之事
    項，縱法院未為減輕，亦不能任意指為違法。原判決就本件
    何以無刑法第59條之適用，已敘明其所憑之理由。核無上訴
    意旨所指顯然失當或漏未審酌之違法。
五、上訴意旨是對原審量刑裁量權之合法職權行使，依憑己意所
    為指摘，而不足採。本件上訴雖無理由，應予駁回。然參酌
    上訴人前未曾因故意犯罪受有期徒刑以上刑之宣告，有臺灣
    高等法院被告前案紀錄表可稽。上訴人於原審判決後，已與
    告訴人乙○○達成民事調解，並給付告訴人42萬元，有臺南
    巿南區調解委員會調解書、刑事陳報狀足憑。併參酌上訴人
    具狀坦認犯行並表悔意及檢察官、辯護人就緩刑事項所表示
    意見，本院認上訴人經此偵審程序之教訓，當知所警惕，信
    其無再犯之虞，因認其所受刑之宣告以暫不執行為適當，爰
    併予宣告緩刑3 年，以勵自新；復為使其深切記取教訓，並
    強化其法治觀念，爰命其於緩刑期間付保護管束，並應於緩
    刑期間內接受法治教育課程6 場次，以觀後效。
據上論結，應依刑事訴訟法第396條，刑法第74條第1項第1 款、
第2項第8款、第93條第1項第2款，判決如主文。
中    華    民    國   111    年    9     月    21    日
                  刑事第七庭審判長法  官  段  景  榕  
                                  法  官  楊  力  進  
                                  法  官  汪  梅  芬  
                                  法  官  宋  松  璟  
                                  法  官  沈  揚  仁  
本件正本證明與原本無異
                                  書記官
中    華    民    國   111    年    9     月    27    日
附錄：本案論罪科刑法條全文  
中華民國刑法第339條之4第1項第2款：
犯第339條詐欺罪而有下列情形之一者，處1年以上7年以下有期
徒刑，得併科1百萬元以下罰金：
二、三人以上共同犯之。
 
附表（新臺幣）：
┌──┬───┬───────────┬─────┬────┬─────┬─────┬───────────┐
│編號│被害人│    詐騙方式          │匯款時間及│匯入帳戶│上訴人提款│提領地點  │證            據      │
│    │      │                      │金額      │        │時間及金額│          │                      │
├──┼───┼───────────┼─────┼────┼─────┼─────┼───────────┤
│ 1  │丙○○│詐欺集團成員於109年6月│109 年7月6│臺灣中小│109 年7月6│新北市中和│1、郵政跨行匯款申請書 │
│    │      │ 24日10時56分許，去電 │日10時22分│企業銀行│日12時39分│區中山路 2│   影本               │
│    │      │ 丙○○，佯稱係其孫女 │分許，18萬│帳號 000│許，18萬元│段253 號臺│2、來電紀錄與LINE對話 │
│    │      │ 並要求加LINE好友後， │元        │00000000│          │灣銀行中和│   紀錄截圖           │
│    │      │ 陸續以電話、LINE與丙 │          │0000帳戶│          │分行臨櫃提│3、丙○○警詢陳述     │
│    │      │ ○○聯繫，表示需貨款 │          │        │          │領        │                      │
│    │      │ 18萬元，3日後即還款云│          │        │          │          │                      │
│    │      │ 云，致丙○○陷於錯誤 │          │        │          │          │                      │
│    │      │ ，依指示匯款。       │          │        │          │          │                      │
│    │      │                      │          │        │          │          │                      │
│    │      │                      │          │        │          │          │                      │
│    │      │                      │          │        │          │          │                      │
├──┼───┼───────────┼─────┼────┼─────┼─────┼───────────┤
│ 2  │乙○○│詐欺集團成員於109年7月│109 年7月6│遠東國際│109 年7月6│新北市中和│1、臺南第三信用合作社 │
│    │      │6日10時許去電乙○○， │日14時19分│商業銀行│日14時33分│區和平街 3│   匯款申請書         │
│    │      │佯稱係其兒子幼稚園老師│許，47萬6,│帳號 000│許，47萬元│號遠東國際│2、LINE對話紀錄截圖   │
│    │      │並要求加LINE好友後，以│000元     │00000000│          │商業銀行中│3、乙○○警詢陳述     │
│    │      │LINE聯繫乙○○表示借款│          │0000000 │          │和分行臨櫃│                      │
│    │      │周轉急用，致乙○○陷於│          │帳戶    │          │提領      │                      │
│    │      │錯誤，依指示匯款。    │          │        │          │          │                      │
└──┴───┴───────────┴─────┴────┴─────┴─────┴───────────┘